---
title: "Övningar – Eventhistorieanalys med R"
subtitle: "Till *Event History Analysis with R*, 2:a utgåvan (Broström)"
author: ""
date: "`r Sys.Date()`"
output:
  pdf_document:
    toc: true
    toc_depth: 2
    number_sections: true
  html_document:
    toc: true
    toc_depth: 2
    number_sections: true
    theme: flatly
---

```{r setup, include=FALSE}
knitr::opts_chunk$set(echo = TRUE, message = FALSE, warning = FALSE, comment = "")
library(eha)
library(survival)
```

---

> **Instruktioner.** Varje kapitel i övningsdokumentet motsvarar ett kapitel i
> kursboken. Övningarna är märkta **(T)** (Teoretisk) eller **(R)**
> (R-programmering). Lösningsförslag kan lämnas separat.
>
> Datamaterialen som används nedan finns i **eha**-paketet om inget annat anges.
> Ladda paketet med `library(eha)`.

---

# Eventhistorie- och överlevnadsdata

*Referens: Kapitel 1 i kursboken.*

## Övningar {-}

**1.1 (T)** Förklara skillnaden mellan *högerscensurering* och
*vänstertrunkering* med egna ord. Ge ett konkret exempel på vardera
från demografisk eller epidemiologisk forskning.

**1.2 (T)** En studie följer 200 individer från ett givet startdatum. Under
studiens gång avbryter 30 individer sitt deltagande utan att ha upplevt
händelsen. Är detta informativ eller icke-informativ censurering?
Diskutera vad konsekvenserna skulle bli om censeringen är informativ.

**1.3 (T)** Definiera begreppet *riskpopulation* (risk set). Varför är
riskpopulationen central i eventhistorieanalys?

**1.4 (T)** I data `oldmort` i **eha** är varje individ representerad av
en rad. Förklara kolumnerna `enter`, `exit` och `event`. Vilken
tidsskala används? Vad innebär det att en individ kan ha `enter > 60`?

**1.5 (R)** Ladda data `oldmort` och besvara följande:

a. Hur många individer ingår i studien?
b. Vad är andelen censurerade observationer?
c. Beräkna medelvärde och median för observationstiden (exit − enter) för
   censurerade respektive icke-censurerade individer.
d. Skapa ett histogram för observationstiden. Kommentera fördelningens form.

```{r ex1-5, eval=FALSE}
data(oldmort)
# Antal individer
nrow(oldmort)

# Andel censurerade
mean(oldmort$event == 0)

# Observationstid
oldmort$time <- oldmort$exit - oldmort$enter
tapply(oldmort$time, oldmort$event, mean)
tapply(oldmort$time, oldmort$event, median)

# Histogram
hist(oldmort$time, xlab = "Observationstid (år)", 
     main = "Fördelning av observationstider")
```

**1.6 (R)** Tabellera antalet observationer per kön (`sex`) i `oldmort`.
Är det en balanserad fördelning? Beräkna censeringsprocenten separat för
män och kvinnor.

**1.7 (T)** En person föds 1820, går in i studien (Sundsvall 1860–1879)
vid 50 års ålder och dör vid 72 år. Förklara varför denna person
*vänstertrunkeras* och hur det hanteras i `oldmort`-strukturen med
kolumnerna `enter`, `exit`, `event`.

---

# Ensamstående stickprov

*Referens: Kapitel 2 i kursboken.*

## Övningar {-}

**2.1 (T)** Låt $T$ vara en kontinuerlig slumpvariabel med
täthetsfunktion $f(t)$. Definiera:

a. Överlevnadsfunktionen $S(t)$.
b. Hazardfunktionen $h(t)$.
c. Den kumulativa hazardfunktionen $H(t)$.

Visa att $S(t) = \exp(-H(t))$.

**2.2 (T)** Antag att $T \sim \text{Exp}(\lambda)$. Härled $h(t)$ och
visa att exponentialfördelningen har konstant hazard. Vad kallas denna
egenskap?

**2.3 (T)** Formulera Kaplan–Meier-estimatorn och härleda varför den är
ett naturligt skattningssätt för $S(t)$ med censurerade data.
Formulera också Greenwoods formel för variansen.

**2.4 (T)** Förklara vad Nelson–Aalen-estimatorn mäter och hur den
skiljer sig från Kaplan–Meier-estimatorn. Under vilka omständigheter ger
de liknande resultat?

**2.5 (R)** Använd data `oldmort`. Skatta överlevnadsfunktionen med
Kaplan–Meier, separat för män och kvinnor.

a. Rita kurvorna i samma graf med 95 %-konfidensband.
b. Var skiljer sig kurvorna åt mest?
c. Läs av medianöverlevnaden (median age-at-death) från kurvorna och
   jämför med de faktiska kvartilärderna.

```{r ex2-5, eval=FALSE}
library(survival)
data(oldmort)
fit <- survfit(Surv(enter, exit, event) ~ sex, data = oldmort)
plot(fit, col = c("blue", "red"), xlab = "Ålder", ylab = "Överlevnad",
     conf.int = TRUE)
legend("topright", legend = c("Man", "Kvinna"), col = c("blue", "red"), lty = 1)
print(fit)
```

**2.6 (R)** Skatta Nelson–Aalen-estimatorn för `oldmort` (hela
materialet). Jämför den kumulativa hazardfunktionen $\hat{H}(t)$ med
$-\log \hat{S}_{KM}(t)$. Är de lika?

```{r ex2-6, eval=FALSE}
fit_km  <- survfit(Surv(enter, exit, event) ~ 1, data = oldmort, 
                   type = "kaplan-meier")
fit_na  <- survfit(Surv(enter, exit, event) ~ 1, data = oldmort,
                   type = "nelson-aalen")
plot(-log(fit_km$surv), fit_na$cumhaz, pch = ".", 
     xlab = "-log(KM)", ylab = "Nelson-Aalen")
abline(0, 1, col = "red")
```

**2.7 (T)** Det diskreta hazardet $h_j = P(T = t_j \mid T \geq t_j)$
används i nonparametrisk uppskattning. Visa hur Kaplan–Meier-estimatorn
uttrycks i termer av $\hat{h}_j$.

**2.8 (R)** Genomför ett log-rank-test för att jämföra överlevnaden
mellan män och kvinnor i `oldmort`. Formulera $H_0$ och $H_1$, och
dra slutsats på signifikansnivå 5 %.

```{r ex2-8, eval=FALSE}
survdiff(Surv(enter, exit, event) ~ sex, data = oldmort)
```

---

# Proportionell hazard och Cox-regression

*Referens: Kapitel 3 i kursboken.*

## Övningar {-}

**3.1 (T)** Definiera *proportionell hazard*-modellen (PH-modellen).
Vad innebär antagandet om proportionalitet? Illustrera grafiskt hur
hazardkurvorna för två grupper ser ut under PH-antagandet.

**3.2 (T)** Skriv upp Cox partial likelihood-funktionen för $n$
individer. Förklara varför den kallas *partiell* likelihood och vad som
inte estimeras.

**3.3 (T)** Förklara vad log-rank-testet och Cox-regression har
gemensamt. Under vilka omständigheter ger de identiska slutsatser?

**3.4 (T)** Visa att om hazardkvoten (*hazard ratio*, HR) är konstant
över tid, är det ekvivalent med att $\log(-\log S_1(t))$ och
$\log(-\log S_2(t))$ är parallella linjer. Hur kan man använda detta
grafiskt för att kontrollera PH-antagandet?

**3.5 (R)** Anpassa en Cox-regression med `oldmort` och kovariaten `sex`.

a. Vad är den skattade hazardkvoten (HR) för kön?
b. Konstruera ett 95 %-konfidensintervall för HR.
c. Tolka resultatet biologiskt/demografiskt.

```{r ex3-5, eval=FALSE}
fit <- coxreg(Surv(enter, exit, event) ~ sex, data = oldmort)
summary(fit)
```

**3.6 (R)** Kontrollera PH-antagandet grafiskt med
*log(-log(S(t)))*-plottar för kön i `oldmort`.

```{r ex3-6, eval=FALSE}
fit_km <- survfit(Surv(enter, exit, event) ~ sex, data = oldmort)
plot(fit_km, fun = "cloglog", col = c("blue", "red"),
     xlab = "log(tid)", ylab = "log(-log(S))")
legend("topleft", legend = c("Man", "Kvinna"), col = c("blue", "red"), lty = 1)
```

**3.7 (R)** Jämför resultaten från ett log-rank-test och Cox-regression
på `oldmort` med kovariaten `sex`. Är $p$-värdena likartade? Vad
beror eventuella skillnader på?

**3.8 (T)** Beskriv hur baseline-hazardfunktionen $h_0(t)$ skattas
(Breslow-estimatorn) efter att Cox-modellens koefficienter estimerats.

---

# Förklaringsvariabler och regression

*Referens: Kapitel 4 i kursboken.*

## Övningar {-}

**4.1 (T)** Förklara skillnaden mellan en kontinuerlig kovariat och en
faktorkariabel i Cox-regression. Hur kodas en faktorvariabel med $k$
nivåer i modellen?

**4.2 (T)** Vad är en *interaktion* i en regressionsmodell? Ge ett
exempel från överlevnadsanalys där en interaktion mellan kön och ålder
kan vara meningsfullt.

**4.3 (T)** Beskriv *proportional hazards*-antagandet för en kontinuerlig
kovariat $x$. Vad innebär det att hazardkvoten är $e^\beta$ per en
enhets ökning i $x$?

**4.4 (R)** Anpassa en Cox-modell på `oldmort` med kovariaten `civ`
(civilstånd). Vilken referenskategori används? Hur tolkar du
koefficienterna?

```{r ex4-4, eval=FALSE}
data(oldmort)
fit <- coxreg(Surv(enter, exit, event) ~ civ, data = oldmort)
summary(fit)
```

**4.5 (R)** Lägg till en interaktionsterm mellan `sex` och `civ` i
Cox-modellen på `oldmort`. Är interaktionen statistiskt signifikant
(LR-test, $\alpha = 0.05$)? Tolka resultaten.

```{r ex4-5, eval=FALSE}
fit0 <- coxreg(Surv(enter, exit, event) ~ sex + civ,     data = oldmort)
fit1 <- coxreg(Surv(enter, exit, event) ~ sex * civ,     data = oldmort)
anova(fit0, fit1)
```

**4.6 (R)** Undersök om variabeln `birthdate` (eller motsvarande
årskohortvariabel) har ett linjärt samband med log-hazarden med hjälp av
Martingale-residualer (jfr avsnitt 6.7 i kursboken). Skapa ett diagram
och kommentera.

**4.7 (T)** Förklara AIC (*Akaike information criterion*) och hur det
används vid modellval i Cox-regression. Vad straffar AIC för?

**4.8 (R)** Genomför ett stegvist bakåteliminationsförfarande på
`oldmort` med kovariater `sex`, `civ`, `ses` (socioekonomisk status)
och `birthdate`. Rapportera slutmodellen och dess AIC.

```{r ex4-8, eval=FALSE}
fit_full <- coxreg(Surv(enter, exit, event) ~ sex + civ + ses + birthdate,
                   data = oldmort)
drop1(fit_full, test = "Chisq")
```

---

# Poissonregression

*Referens: Kapitel 5 i kursboken.*

## Övningar {-}

**5.1 (T)** Ange antagandena bakom Poisson-fördelningen och förklara
varför den är lämplig för att modellera antal dödsfall i en population
under en tidsperiod.

**5.2 (T)** Härled kopplingen mellan exponentialfördelningens hazard och
Poisson-processen: om händelserna i en konstant-hazard-process är
Poisson-fördelade med intensitet $\lambda$, vilken fördelning har
väntetiden till första händelsen?

**5.3 (T)** I Poisson-regression för tabelldata används ett *offset*
$\log(E_{ij})$ där $E_{ij}$ är exponeringstid. Varför är detta
nödvändigt, och hur tolkas det?

**5.4 (R)** Använd den inbyggda Poisson-funktionen i R för att skatta en
Poisson-regressionsmodell på aggregerade data från `oldmort`. Aggregera
antalet dödsfall och personår per kön och femårsåldersgrupp.

```{r ex5-4, eval=FALSE}
data(oldmort)
oldmort$agegroup <- cut(oldmort$enter, breaks = seq(60, 100, by = 5),
                        right = FALSE)
# Aggregera
agg <- aggregate(cbind(event, exit - enter) ~ sex + agegroup, 
                 data = oldmort, FUN = sum)
names(agg)[3:4] <- c("deaths", "pyears")
# Poissonmodell
fit_pois <- glm(deaths ~ sex + agegroup + offset(log(pyears)),
                family = poisson, data = agg)
summary(fit_pois)
```

**5.5 (R)** Jämför koefficienterna från Poisson-regressionen i Övning 5.4
med resultaten från en motsvarande Cox-regression på individdata. Är de
likartade?

**5.6 (T)** Förklara kopplingen mellan *styckvis konstant hazard*-modellen
och Poisson-regression. Hur väljer man hur många intervall som ska
användas?

**5.7 (R)** Anpassa en styckvis konstant hazard-modell på `oldmort`
med åldersgränserna 60, 65, 70, 75, 80 år med hjälp av `phreg` i **eha**.
Plotta den skattade hazardfunktionen.

```{r ex5-7, eval=FALSE}
fit <- phreg(Surv(enter, exit, event) ~ sex, 
             dist = "pch", cuts = c(65, 70, 75, 80),
             data = oldmort)
plot(fit)
```

---

# Mera om Cox-regression

*Referens: Kapitel 6 i kursboken.*

## Övningar {-}

**6.1 (T)** Definiera en *tidsberoende kovariat*. Ge ett medicinsk
och ett demografiskt exempel. Hur skiljer sig datastrukturen (ett
intervall per person vs. flera rader per person) jämfört med en
tidsfixerad kovariat?

**6.2 (R)** I `oldmort` saknas en naturlig tidsberoende kovariat, men
anta att vi vill modellera om en persons civilstånd kan ändras under
studien. Beskriv (utan att koda det) hur du skulle strukturera data i
*counting process*-format (start–stopp-format) om du hade sådan
information.

**6.3 (T)** Förklara skillnaderna mellan Breslow-, Efron- och
*exact method*-korrigeringarna för *ties* (lika händelsetider) i Cox
partial likelihood. När är skillnaderna störst?

**6.4 (R)** Anpassa en Cox-modell på `oldmort` med `sex` och `ses`
och jämför AIC för Breslow, Efron och "exact"-metoderna för
ties-hantering.

```{r ex6-4, eval=FALSE}
fit_b <- coxreg(Surv(enter, exit, event) ~ sex + ses, 
                method = "breslow", data = oldmort)
fit_e <- coxreg(Surv(enter, exit, event) ~ sex + ses, 
                method = "efron",   data = oldmort)
AIC(fit_b); AIC(fit_e)
```

**6.5 (T)** Definiera *stratifiering* i Cox-regression. När används det?
Vad kan man inte skatta i en stratifierad Cox-modell?

**6.6 (R)** Anpassa en stratifierad Cox-modell på `oldmort` med
stratifiering på `civ` och kovariaten `sex`. Jämför med en ostratifierad
modell. Diskutera eventuella skillnader i skattade hazardkvoter.

```{r ex6-6, eval=FALSE}
fit_strat   <- coxreg(Surv(enter, exit, event) ~ sex + strata(civ),
                      data = oldmort)
fit_no_strat <- coxreg(Surv(enter, exit, event) ~ sex + civ,
                       data = oldmort)
summary(fit_strat)
summary(fit_no_strat)
```

**6.7 (T)** Förklara vad Schoenfeld-residualer är och hur de kan
användas för att formellt testa PH-antagandet.

**6.8 (R)** Testa PH-antagandet för `sex` och `ses` i en Cox-modell
på `oldmort` med `cox.zph()`. Tolka resultaten.

```{r ex6-8, eval=FALSE}
fit <- coxph(Surv(enter, exit, event) ~ sex + ses, data = oldmort)
zph <- cox.zph(fit)
print(zph)
plot(zph)
```

---

# Registerbaserade överlevnadsdata

*Referens: Kapitel 7 i kursboken.*

## Övningar {-}

**7.1 (T)** Beskriv fördelarna och begränsningarna med registerbaserade
data jämfört med prospektiva studier när det gäller överlevnadsanalys.
Nämn minst två specifika utmaningar.

**7.2 (T)** I ett populationsregister används ofta *personår* (person-years)
som exponeringsmått. Förklara hur personår beräknas och varför det är ett
lämpligt nämnare vid beräkning av mortalitetsrater.

**7.3 (R)** Datamaterial `swedeaths` och `swepop` i **eha** innehåller
dödsfall och befolkningsdata för Sverige. Beräkna ålders- och
könsspecifika mortalitetsrater. Visualisera dem på log-skala.

```{r ex7-3, eval=FALSE}
data(swedeaths)
data(swepop)
# Koppla ihop och beräkna rater
library(dplyr)
d <- left_join(swedeaths, swepop, by = c("age", "sex", "year"))
d$rate <- d$deaths / d$pop
# Log-skala plot
library(ggplot2)
ggplot(d, aes(x = age, y = rate, color = sex)) +
  geom_line() +
  scale_y_log10() +
  facet_wrap(~ year) +
  labs(title = "Mortalitetsrater per ålder och kön", 
       y = "Mortalitetsrat (log-skala)")
```

**7.4 (T)** Vad är ett *kommunalt täckande* (communal) kovariat?
Ge ett exempel och förklara varför vanlig Cox partial likelihood kan vara
felaktig om ett sådant kovariat behandlas som individspecifikt.

**7.5 (R)** Med hjälp av data i **eha**, anpassa en *piecewise exponential*
(PCH)-modell med `tpchreg()` på tabellerade befolkningsdata. Inkludera
kön som kovariat och rapportera hazardkvoterna.

**7.6 (T)** Förklara skillnaden mellan *direkt* och *indirekt*
åldersstandardisering. I vilka sammanhang används respektive metod?

---

# Parametriska modeller

*Referens: Kapitel 8 i kursboken.*

## Övningar {-}

**8.1 (T)** Lista minst fyra parametriska fördelningar som används i
överlevnadsanalys (t.ex. exponential, Weibull, log-normal, Gompertz).
Ange för varje fördelning om hazardfunktionen är monotont ökande,
minskande, konstant, eller klockformad.

**8.2 (T)** Weibull-fördelningen har hazardfunktionen
$h(t) = \frac{p}{\lambda} \left(\frac{t}{\lambda}\right)^{p-1}$.
Vad händer med hazarden när $p = 1$? När $p > 1$? När $p < 1$?

**8.3 (T)** Förklara *Accelerated Failure Time*-modellen (AFT). Hur
skiljer sig tolkningen av koefficienter i AFT jämfört med PH-modellen?

**8.4 (R)** Anpassa en Weibull-modell på `oldmort` med kovariaten `sex`
med hjälp av `phreg()` i **eha**. Jämför resultaten (hazardkvot för kön)
med Cox-regressionen.

```{r ex8-4, eval=FALSE}
fit_w   <- phreg(Surv(enter, exit, event) ~ sex, dist = "weibull", 
                 data = oldmort)
fit_cox <- coxreg(Surv(enter, exit, event) ~ sex, data = oldmort)
summary(fit_w)
summary(fit_cox)
```

**8.5 (R)** Testa anpassningen av Weibull-modellen mot Cox-modellen på
`oldmort` med ett AIC-baserat jämförelse. Vilken modell föredras?

**8.6 (T)** Förklara vad *proportional hazards*-modellen och
*AFT*-modellen har gemensamt i Weibull-familjen. (Dvs. Weibull-modellen
är både PH och AFT – visa detta algebraiskt.)

**8.7 (R)** Anpassa en log-logistisk modell (AFT) och en Weibull-modell
(PH) på `oldmort` med `sex` och `ses` som kovariater. Jämför AIC.
Vilket antagande om hazardens form är mer realistiskt för dessa data?

```{r ex8-7, eval=FALSE}
fit_ll <- aftreg(Surv(enter, exit, event) ~ sex + ses, 
                 dist = "loglogistic", data = oldmort)
fit_wb <- phreg(Surv(enter, exit, event)  ~ sex + ses, 
                dist = "weibull",     data = oldmort)
AIC(fit_ll); AIC(fit_wb)
```

**8.8 (R)** Rita den skattade hazardfunktionen från Weibull-modellen i
Övning 8.4 separat för män och kvinnor. Lägg till en Nelson–Aalen-skattning
för jämförelse.

---

# Multivariat överlevnad

*Referens: Kapitel 9 i kursboken.*

## Övningar {-}

**9.1 (T)** Vad menas med *klustrade* (clustered) överlevnadsdata?
Ge ett konkret exempel från medicinsk forskning och ett från demografisk
forskning.

**9.2 (T)** Förklara begreppet *frailty* (dold heterogenitet). Hur
modelleras det i en frailty-modell? Vad är den vanligaste
frailty-fördelningen?

**9.3 (T)** Varför underskattar en vanlig Cox-modell (som ignorerar
klustringsstrukturen) variansen för regressionskoefficienterna?
Beskriv *robust sandwich*-variansen som ett alternativt angreppssätt.

**9.4 (R)** Data `infants` i **eha** innehåller data om spädbarns
överlevnad med familjer som kluster. Anpassa en Cox-modell med
`id`-klustring (robust sandwich-varians) och jämför standardfelen med
en naiv Cox-modell.

```{r ex9-4, eval=FALSE}
data(infants)
# Naiv modell
fit_naive  <- coxph(Surv(enter, exit, event) ~ sex + age + ses, 
                    data = infants)
# Robust (klustrad) modell
fit_robust <- coxph(Surv(enter, exit, event) ~ sex + age + ses + 
                      cluster(id), data = infants)
summary(fit_naive)$coefficients
summary(fit_robust)$coefficients
```

**9.5 (R)** Anpassa en *shared frailty*-modell på `infants`-data med
Gamma-frailty och `id` som grupperingsvariabel. Skatta frailty-variansen
och tolka resultatet.

```{r ex9-5, eval=FALSE}
fit_frailty <- coxme::coxme(Surv(enter, exit, event) ~ sex + age + (1 | id),
                            data = infants)
# Alternativt med eha:
fit_frailty2 <- phreg(Surv(enter, exit, event) ~ sex + age + frailty(id),
                      data = infants, dist = "weibull")
summary(fit_frailty2)
```

**9.6 (T)** Förklara skillnaden mellan *marginal*- och
*conditional*-parametrisering i frailty-modeller. Vilken typ av
hazardkvot rapporterar respektive metod?

**9.7 (R)** Undersök hur `ses` (socioekonomisk status) påverkar
spädbarsmortaliteten i `infants` med en stratifierad Cox-modell
(stratifiering på `id`). Jämför med frailty-modellen.

---

# Kausalitet och matchning

*Referens: Kapitel 10 i kursboken.*

## Övningar {-}

**10.1 (T)** Förklara *Rubins potential outcomes*-ramverk. Vad är
det *fundamentala kausalitetsproblemet* och varför kan det inte lösas
direkt?

**10.2 (T)** Vad är *propensity score*? Hur kan det användas vid
matchning för att skatta kausala effekter? Vilka antaganden krävs?

**10.3 (T)** Beskriv Aalens *additive hazards*-modell. Hur skiljer den
sig från Cox PH-modellen i tolkning av koefficienter?

**10.4 (R)** Simulera ett enkelt observationsstudieexempel med 500
individer där behandlingsassignering beror på en kovariat $X$
(confounding). Jämför en naiv jämförelse av överlevnaden mellan
behandlade och obehandlade med en propensity-score-matchad analys.

```{r ex10-4, eval=FALSE}
set.seed(42)
n <- 500
x    <- rnorm(n)
# Behandling beror på x (confounding)
trt  <- rbinom(n, 1, plogis(0.8 * x))
# Överlevnadstid beror på x och trt
time <- rexp(n, rate = exp(0.5 * x - 0.3 * trt))
event <- rep(1, n)
df <- data.frame(time, event, trt, x)

# Naiv jämförelse
fit_naive <- coxph(Surv(time, event) ~ trt, data = df)

# Propensity score
ps_model <- glm(trt ~ x, family = binomial, data = df)
df$ps <- predict(ps_model, type = "response")

# Matchning (kräver MatchIt-paketet)
# library(MatchIt)
# m <- matchit(trt ~ x, method = "nearest", data = df)
# df_matched <- match.data(m)
# fit_matched <- coxph(Surv(time, event) ~ trt, data = df_matched)

summary(fit_naive)
```

**10.5 (T)** Vad är *dynamisk väganalys* (dynamic path analysis) och i
vilket syfte används den i eventhistorieanalys?

**10.6 (T)** Förklara begreppet *collider bias*. Ge ett exempel på
hur man kan introducera collider bias av misstag i en överlevnadsstudie.

---

# Kompetande riskmodeller

*Referens: Kapitel 11 i kursboken.*

## Övningar {-}

**11.1 (T)** Vad är *kompetande risker* (competing risks)? Ge tre
konkreta exempel från medicinsk eller demografisk forskning. Varför är
det problematiskt att behandla kompetande risker som vanlig censurering?

**11.2 (T)** Förklara skillnaden mellan den *cause-specific hazard*-funktionen
och den *sub-distribution hazard*-funktionen (Fine–Gray). Vilken är
lättast att tolka biologiskt? Vilken är mest relevant för att modellera
den *kumulativa incidensen*?

**11.3 (T)** Bevisa att summan av cause-specific hazards ger den
totala hazardfunktionen:
$$h(t) = \sum_{j=1}^{J} h_j(t)$$
Vad innebär detta för tolkningen av Kaplan–Meier-skattningen av varje
specifik risk?

**11.4 (R)** Ladda data `mort` i **eha** (eller använd ett lämpligt
dataset med flera utfallstyper). Skatta kumulativa incidensfunktioner
(CIF) för de olika riskerna med `cuminc()` från **cmprsk**-paketet.
Plotta CIF:erna.

```{r ex11-4, eval=FALSE}
# Exempel med simulerade data
set.seed(123)
n    <- 300
time <- rexp(n, 0.1)
# Tre utfall: 0 = censurerad, 1 = orsak 1, 2 = orsak 2
status <- sample(0:2, n, replace = TRUE, prob = c(0.3, 0.4, 0.3))
grp  <- sample(c("A", "B"), n, replace = TRUE)
library(cmprsk)
fit_cif <- cuminc(ftime = time, fstatus = status, group = grp)
plot(fit_cif, col = 1:4, xlab = "Tid", ylab = "Kumulativ incidens")
```

**11.5 (T)** Varför är $1 - \hat{S}_{KM}(t)$ för en enskild orsak
(med de andra riskerna behandlade som censurering) ett *biased* estimat
av den kumulativa incidensen? Förklara intuitivt.

**11.6 (R)** Anpassa en Fine–Gray-modell för den subdistribution hazard
för orsak 1 från simuleringen i Övning 11.4. Använd `crr()` från
**cmprsk**. Inkludera en gruppvariabel som kovariat.

```{r ex11-6, eval=FALSE}
# Fortsätter från Övning 11.4
x <- as.numeric(grp == "B")
fit_fg <- crr(ftime = time, fstatus = status, cov1 = x, failcode = 1)
summary(fit_fg)
```

**11.7 (T)** Jämför interpretationen av koefficienterna i en
cause-specific Cox-regression med koefficienterna i Fine–Gray-modellen.
Under vilka omständigheter kan de peka i olika riktningar?

**11.8 (R)** Undersök om kompetande risker föreligger i `oldmort` genom
att koda dödsorsaker (om tillgängliga). Om inte, skapa ett syntetiskt
scenario: dela in `event` i två orsaker slumpmässigt och jämför CIF
med $1 - S_{KM}$.

---

# Appendix: Matematiska verktyg

*Referens: Appendix A–B i kursboken.*

## Övningar {-}

**A.1 (T)** Förklara vad en *likelihood-funktion* är och formulera
maximum likelihood-estimatorn (MLE). Under vilka antaganden är MLE
asymptotiskt normalfördelad?

**A.2 (T)** Formulera *Wald-testet*, *likelihood ratio-testet* (LRT)
och *score-testet* för att testa $H_0: \beta = 0$ i en regressionsmodell.
Är de alltid ekvivalenta? Diskutera.

**A.3 (T)** Vad är *AIC* och *BIC*? Hur skiljer de sig i hur de straffar
modellkomplexitet? I vilka situationer föredrar man BIC framför AIC?

**A.4 (R)** Simulera $n = 200$ observationer från en
Weibull-fördelning med $\lambda = 1$, $p = 2$ (ökande hazard).
Censurера 30 % av observationerna slumpmässigt. Skatta $\lambda$ och $p$
med MLE via `phreg()`. Stämmer skattningarna med de sanna parametrarna?
Upprepa 500 gånger och undersök MLE:s fördelning.

```{r exA-4, eval=FALSE}
library(eha)
set.seed(2024)
simulate_weibull <- function(n = 200, lambda = 1, p = 2, cens_prob = 0.3) {
  t     <- rweibull(n, shape = p, scale = lambda)
  c_time <- runif(n, min = 0, max = quantile(t, 1 - cens_prob))
  time  <- pmin(t, c_time)
  event <- as.integer(t <= c_time)
  data.frame(time, event)
}
df  <- simulate_weibull()
fit <- phreg(Surv(time, event) ~ 1, dist = "weibull", data = df)
summary(fit)
```

**A.5 (T)** Förklara vad *proportional hazards*-modellens
*identifieringsproblem* innebär: varför kan man inte skatta baseline
hazarden $h_0(t)$ och $\beta$ separat utan ytterligare antaganden i den
icke-parametriska Cox-modellen?

---

# Referenser och tips {-}

- Broström, G. (2022). *Event History Analysis with R*, 2:a utgåvan.
  Chapman & Hall/CRC.
- R-paket: **eha**, **survival**, **cmprsk**, **MatchIt**.
- Dokumentation: `?oldmort`, `?infants`, `?swedeaths` i R.
- För lösningsförslag, kontakta kursansvarig.
